臺灣臺北地方法院民事判決　九十一年度重訴字第二一二八號
　　原　　　告　乙○○
　　被　　　告　甲○○
右當事人間返還價金事件，本院判決如左：
    主      文
被告應於原告將坐落台北市○○區○○段一小段六二三地號，門牌號碼台北市○○○
路一五五巷一０三號五樓之房地移轉登記並交還之同時，給付原告新台幣壹仟壹佰伍
拾萬元，及自民國九十一年四月十五日起至清償日止，按年息百分之五計算之利息。
訴訟費用由被告負擔。
本判決於原告以新台幣佰捌拾肆萬元供擔保後，得假執行。但被告如於假執行程序
實施前以新台幣壹仟壹佰伍拾萬元或同額之第一商業銀行可轉讓定期存單為原告預供
擔保後，得免為假執行。
    事      實
甲、原告方面：
壹、聲明：
一、被告應給付原告新台幣（下同）壹仟壹佰伍拾萬元，及自民國九十一年四月十五
    日起至清償日止，按年息百分之五計算之利息。
二、原告願提供擔保請准予宣告假執行。
貳、陳述：
一、原告於民國九十一年三月十六日向被告購買坐落於台北市○○區○○段一小段六
    二三地號，門牌號碼台北市○○○路一五五巷一０三號五樓之房地（下稱系爭房
    地），並訂立不動產買賣契約（下稱系爭買賣契約），總價為壹仟壹佰伍拾萬元
    ，原告已於九十一年四月十五日全數付清買賣價金，依系爭買賣契約書之附件所
    出具之標的物現況說明書之記載，系爭房屋應無「傾斜」之瑕疵，惟原告事後發
    現系爭房屋竟有「正面及側面之傾斜量分別為十二點七公分（偏東）、二點二公
    分（偏南），傾斜率分別為一一五點三及六六五點五」傾斜之情事，此有土木技
    師出具之房屋傾斜測良勘驗證明可資為證。
二、按物之出賣人對於買受人，應擔保其物依第三百七十三條之規定危險移轉於買受
    人時無滅失或減少其價值之瑕疵，亦無滅失或減少其通常效用或契約預定效用之
    瑕疵，民法第三百五十四條第一項定有明文。原告買受之不動產房屋既存有傾斜
    之瑕疵，該瑕疵必影響系爭不動產之市價，而因房屋傾斜所存在立即或潛在之危
    險，在居住安全上堪虞，亦有減少其通常效用，且衡諸一般社會通念，原告花畢
    生積蓄，第一次購屋，且房價高達千萬元以上，豈會願意購買有傾斜之房屋，又
    台灣近年來地震頻傳，因地震造成房屋傾倒死傷之案例，令人怵目驚心，人人聞
    之色變，原告若知房屋有傾斜之情形，定將拒絕購買，而房屋傾斜之瑕疵必定減
    少其市價，乃不爭之事實，因此，系爭房屋既有傾斜之瑕疵，出賣人即被告即應
    負物之瑕疵擔保責任甚明。
三、次按「買賣因物有瑕疵，而出賣人應負擔保之責者，買受人得解除其契約」、「
    契約解除時，當事人雙方有回復原狀之義務，由他方所受領之給付物應返還之」
    契約即生解除契約之效力，為此，懇請鈞院賜判如訴之聲明，以維權益，實感德
    便。
參、對被告抗辯所為之陳述：
一、兩造買賣契約第十八條第二項所謂「雙方同意依現況交屋」，係指雙方同意依買
    賣契約之附件「標的物現況說明書」所載之情況下交屋，而在該說明書中被告就
    「標的物是否有龜裂傾斜情形」一欄中係為否定之勾選，即表示被告對於標的物
    無傾斜之情事願意負擔保責任。該標的物現況說明書最下方有經被告之親筆簽名
    ，其前亦載有「本人已詳閱、並逐一確認本標的物現況說明書，確實無誤」等文
    字，由此足證，該說明書之現況係經被告確認內容無誤後，予以簽名，原告信賴
    由被告出具之「標的物現況說明書」而與之為系爭房屋買賣，被告自應依民法第
    三百五十四條之規定，對於買受人應擔保系爭房屋於移轉時，無滅失或減少其價
    值之瑕疵，亦無滅失或減少其通常效用，亦即應擔保系爭房屋於移轉時係依「標
    的物現況說明書」所載為「無傾斜情形」。惟原告於受領房屋後，竟發現有傾斜
    之情形，被告自應負擔物之瑕疵擔保責任甚明。
二、次按「不能即知之瑕疵，至日後發現者，應通知出賣人」、「買賣因物有瑕疵，
    而出賣人依民法第三百五十六條規定，負擔保之責者，買受人得解除契約，此立
    法意旨係為保護買受人於受領標的物時不能立即發現瑕疵時，仍賦予買受人得據
    以向出賣人主張解除買賣契約之規定。是原告於受領時不知有傾斜之事，於受領
    後發現，自得請求被告負物之瑕疵擔保責任而解除契約。
三、系爭房屋係於九十一年四月十五日辦理交屋，而原告係於九十一年四月二十九日
    知悉有傾斜，此其十四日內並無有感地震，或其他天然災害，不可能係交屋後始
    發生傾斜，可證傾斜係於被告交付原告前早已存在。
四、民法第三百七十三條、第三百五十四條規定，此瑕疵擔保責任，為無過失擔保責
    任之一種，縱出賣人無過失亦應負責。不論傾斜之瑕疵是導因於人為亦或係不可
    抗力之自然災害，被告於交付時即應依標的物現況說明書擔保其無傾斜之瑕疵，
    故被告不得以該瑕疵係自然現象之結果而為免責之抗辯。再者，系爭標的物於交
    付前既然已存在有傾斜之瑕疵，且其瑕疵顯屬重大，被告主張瑕疵係自然現象之
    結果，實難認係本件之瑕疵云云，顯非可採。
五、末查，「買受人對於出賣人交付之物有瑕疵，應由出賣人負瑕疵擔保責任者，依
    民法第三百五十九條規定，買受人自得解除契約，原無待於催告出賣人先行修補
    瑕疵。惟如買受人先定相當期限通知出賣人出面協商解決有關物之瑕疵問題，並
    以出賣人如不於期限內出面解決，則於條件成就時（即附停止條件），解除契約
    ，對於出賣人既無不利，自為法之所許。」最高法院六十九年度台上字第二三八
    三號裁判規定甚明，解除契約非不得附有停止條件，故原告委託律師代發存證信
    函催告被告出面解決物之瑕疵問題，並表示如不於期限內出面解決即以該函為解
    除契約之意思表示，自為法之所許，被告回函即係拒絕出面解決之意思，是原告
    所附之停止條件既已成就，買賣契約已生解除之效力，被告應返還價金予原告，
    原告亦願將系爭房地返還予被告等情。
肆、證據：
原證一：不動產買賣契約書影本一份。
原證二：收款記錄表影本二紙。
原證三：房屋傾斜率測量勘驗證明一份。
原證四：律師函影本一份。
乙、被告方面：
壹、聲明：
一、原告之訴及假執行之聲請均駁回。
二、如受不利之判決，願供擔保請准予宣告免為假執行。
貳、陳述：
一、被告固與原告訂立不動產買賣契約，將系爭房地出售與原告，但被告已將系爭房
    地所有權移轉登記與原告，並交付與原告受領，被告依買賣契約所負移轉所有權
    登記及交付標的物之義務已全部履行完畢。
二、本件房地係成屋買賣，不僅依照一般民間買賣慣例係以現況交屋，即兩造系爭買
    賣契約第十八條特別約定事項第二項亦明定雙方同意被告依現況交屋，本件房屋
    之修繕由原告自行負擔，負責付費，因此被告依現況將系爭房地交付原告受領，
    係符和民間買賣習慣及兩造系爭買賣契約之特別約定事項，又原告於受領時，亦
    認系爭房地並無瑕疵而同意以現況受領，其於無異議受領後，突以系爭房地有瑕
    疵為由主張解除契約，顯非合法。況依民法第三百五十四條第一項、第三百七十
    三條之規定，出賣人就物之瑕疵擔保責任，係以物之交付為基準，在交付前之物
    之瑕疵擔保責任由出賣人負擔，但交付後之危險，則應由買受人負擔。本件系爭
    房地係依現況交屋，經原告受領，至原告主張系爭房屋有所謂傾斜之情形，雖經
    原告提出土木技師出具之測量勘驗證明為據，但此乃原告自行委請技師製作，其
    公信力本堪置疑，且原告並未舉證證明系爭房屋之傾斜係發生在被告交付之前，
    其逕以交付後之測量證明推定在交屋前已傾斜而要求被告負責顯屬無據，更違反
    契約第十八條第二項之特別約定及民間慣例。
三、退萬步言，縱原告能舉證證明系爭房屋在交付前即有傾斜情事，但系爭房屋為完
    工使用二十年之成屋，而台灣島位於歐、亞大陸板塊與菲律賓板塊之間，常年受
    兩大板塊之擠壓為週知之事實，因此地殼之變動實屬自然現象，系爭房屋如因地
    殼自然變動，而未能保持與地平線呈垂直狀態，亦屬自然現象之結果，實難認係
    系爭房屋之瑕疵，參諸民法第三百五十四條第一項但書之規定，其情形顯然無關
    重要，不得視為瑕疵，原告主張系爭房屋有瑕疵，仍非有理。
四、又查，當事人主張有利於己之事實者，就其事實有舉證之責，民事訴訟法第二百
    七十七條定有明文。原告主張系爭房屋有傾斜情事，致減少市價或減少其通常效
    用，俱未提出具體證據以實其說，空言徒託，殊不足採。
五、系爭房屋既無瑕疵，原告主張解除契約即非有理，另原告起訴係主張其於九十一
    年八月十六日委託律師代發函催告被告出面解決瑕疵問題，並聲明如不於期限內
    出面解決，即以該函為解除契約之意思表示，可見原告該催告函係以被告不出面
    解決為解除契約之停止條件，姑不論被告是否出面解決不能作為解除契約之停止
    條件，原告以被告不出面作為解除契約之停止條件已難認為合法，尤有進者，本
    件系爭房屋並無所謂瑕疵可言，迭如前述，被告就原告委任律師來函，業以九十
    一年八月二十一日函覆稱其來函為無理由，被告礙難照辦，因此被告並無不置理
    之情形，其以被告未置理為解除契約之條件成就亦不符事實，其解除契約仍非合
    法。
六、被告出售系爭房屋前，並不知有傾斜之情事，因此在委託永慶房屋公司仲介出售
    時，謝文莊先生詢問系爭房屋有無傾斜，被告係告稱由謝文莊自己去看，被告在
    此居住近二十年，覺得很好，謝文莊答稱已看過系爭房屋，被告遂將鑰匙交予謝
    文莊，促其再去查看，而謝文莊則自行在「標的物現況說明書」上「標的物是否
    有龜裂傾斜情形」欄勾選無，嗣其自行或與同事前往系爭房屋查看，均無法以目
    測方式看出有傾斜，是原告謂被告隱瞞事實並非實情。
七、查根據台北市政府工務局「震災後建築物第二階段危險分級作業試算表」第一項
    建築物整體或部分樓層傾斜率評估，其評估等級分為甲、乙、丙三級，甲級為輕
    微，傾斜率為未滿六十分之一；乙級為中等，傾斜率為六十分之一至三十分之一
    ；丙級為嚴重，即傾斜率超過三十分之一，原告提出之房屋傾斜率測量勘驗證明
    ，其傾斜率分別為一一五點三（即一一五點三分之一）及六六五點五（即六六五
    點五分之一），均遠小於六十分之一，故其傾斜情形猶更輕微，依民法第三百五
    十四條第一項但書規定，其情形顯然無關重要，自不得視為瑕疵，何況原告不僅
    未舉證證明系爭房屋有減少通常效用或經濟價值之瑕疵，復未舉證證明該微小之
    傾斜有造成結構損壞或房屋倒塌之危險，則其主張即乏依據，其以此作為解除契
    約之理由，亦不足採。此由居住同樓房屋三樓之楊鳳雀及一樓之黃博仁均到庭供
    稱，彼等均仍在此居住並無任何不便或安全上之顧慮，更可證原告所述不實。
八、依民法第三百五十九條但書明定，以物之瑕疵為由主張解除契約顯失公平者，僅
    得請求減少價金，本件原告雖主張系爭房屋有傾斜，但其提出之傾斜極小，難認
    有瑕疵，縱認是瑕疵，原告既未舉證其如何減少市場價值，如何缺乏通常效用，
    有何危險等，以此解約顯失公平。
九、末查因契約互負債務者，於他方未為對待給付前，得拒絕自己之給付，民法第二
    百六十四條第一項前段訂有明文。本件兩造之買賣為雙務契約，雙方互負對待給
    付義務，就原告請求返還價金，因被告已將系爭房屋所有權移轉予原告，因此被
    告主張同時履行抗辯。
參、證據：
被證一：被告九十一年八月二十一日函影本一件。
被證二：建築物第二階段危險分級作業試算表影本一件。
被證三：最高法院八十六年度台上字第一０二九號民事判決影本一份。
    理      由
一、原告主張：原告於九十一年三月十六日向被告購買系爭房地，並訂立系爭買賣契
    約，總價為壹仟壹佰伍拾萬元，原告已全數付清買賣價金，依兩造買賣契約所謂
    「雙方同意依現況交屋」，係指雙方同意依買賣契約之附件「標的物現況說明書
    」所載之情況交屋，而在該說明書中被告就「標的物是否有龜裂傾斜情形」一欄
    中係為「否定」之勾選。惟原告事後發現系爭房屋竟有「正面及側面之傾斜量分
    別為十二點七公分（偏東）、二點二公分（偏南），傾斜率分別為一一五點三及
    六六五點五」之傾斜情事。原告買受之不動產房屋既存有傾斜之瑕疵，該瑕疵必
    影響系爭不動產之市價，而因房屋傾斜所存在立即或潛在之危險，在居住安全上
    堪虞，亦有減少其通常效用，而房屋傾斜之瑕疵必定減少其市價，被告應負物之
    瑕疵擔保責任。原告於受領時不知有傾斜之事，於受領後發現，自得請求被告負
    物之瑕疵擔保責任而解除契約，被告應返還價金，原告亦願將系爭房地返還予被
    告等情。
二、被告則以：被告與原告訂立不動產買賣契約，將系爭房地出售與原告，已將系爭
    房地所有權移轉登記與原告，並交付與原告受領，被告依買賣契約所負移轉所有
    權登記及交付標的物之義務已全部履行完畢。本件房地係成屋買賣，不僅依照一
    般民間買賣慣例係以現況交屋，即兩造系爭買賣契約明定雙方同意被告依現況交
    屋，本件房屋之修繕由原告自行負擔，原告於受領時，亦認系爭房地並無瑕疵而
    同意以現況受領，其於無異議受領後，突以系爭房地有瑕疵為由主張解除契約，
    顯非合法。依民法第三百七十三條之規定，物之瑕疵擔保責任，交付後之危險，
    應由買受人負擔。系爭房屋如因地殼自然變動，而未能保持與地平線呈垂直狀態
    ，亦屬自然現象之結果，實難認係系爭房屋之瑕疵，其情形顯然無關重要，不得
    視為瑕疵，原告主張系爭房屋有瑕疵，仍非有理等語，資為抗辯。
三、按物之出賣人對於買受人，應擔保其物依第三百七十三條之規定危險移轉於買受
    人時無滅失或減少其價值之瑕疵，亦無滅失或減少其通常效用或契約預定效用之
    瑕疵，民法第三百五十四條第一項定有明文。
四、本件原告主張原告於九十一年三月十六日向被告購買坐落於台北市○○區○○段
    一小段六二三地號，門牌號碼台北市○○○路一五五巷一０三號五樓之系爭房地
    ，並訂立買賣契約，總價為壹仟壹佰伍拾萬元，原告已於九十一年四月十五日全
    數付清買賣價金，被告亦已將系爭房地所有權移轉登記與原告，並將系爭房地交
    付與原告，此有原告提出之不動產買賣契約書影本一份、收款記錄表影本二紙附
    卷可稽，且為兩造所不爭執，此部分事實堪信為真實。
五、經查：原告向被告購買之系爭房屋，原告於交屋後發現系爭房屋具有「正面及側
    面之傾斜量分別為十二點七公分（偏東）、二點二公分（偏南），傾斜率分別為
    一一五點三及六六五點五」傾斜之情形，此有土木技師出具之房屋傾斜測良勘驗
    證明暨鑑定手冊影本一份、照片三張附卷可稽，並經證人即鑑定之土木技師陳昶
    良到庭證述明確在卷，證人陳昶良係受系爭房屋買賣之仲介公司即永慶房屋仲介
    公司委託而為鑑定，應屬公正之第三人，其所為之鑑定自堪採信。是系爭房屋具
    有上述傾斜之情形堪予認定。
六、被告雖辯稱：其出售系爭房屋前，並不知有傾斜之情事，因此在委託永慶房屋公
    司仲介出售時，承辦人謝文莊先生詢問系爭房屋有無傾斜，被告係告稱由謝文莊
    自己去看，被告在此居住近二十年，覺得很好，謝文莊答稱已看過系爭房屋，被
    告遂將鑰匙交予謝文莊，促其再去查看云云。惟經本院傳喚證人謝文莊到庭具結
    證稱：簽委託書時，伊尚未看過系爭房屋，伊將標的物現況說明書逐條唸給被告
    聽，經被告確認後始在「標的物是否有龜裂傾斜情形」一欄打勾等語，而該標的
    物現況說明書經被告簽名確認，有卷附系爭買賣契約暨標的物現況說明書可證，
    並經被告自承在卷，該「標的物現況說明書」各欄於填載勾選完成後既經被告簽
    名確認，則「標的物是否有龜裂傾斜情形」一欄由何人勾選，並無差別。另證人
    即被告鄰居黃博仁到庭證稱：「十幾年前有一次拖地，發現水會往一邊流，應該
    有傾斜；（問：九二一之後有無找樓上鄰居談重建的事情？）我樓下是覺得有一
    點傾斜，但樓上住戶覺得還好，所以就不了了之；（問：知道房子有傾斜，有無
    通知其他住戶？）我住一樓，樓是有四戶，有跟他們非正式提過，但不記得有無
    全部通知；（問：有無對被告提過？）有提過」等語，顯見被告於出售系爭房屋
    前已知該屋有傾斜之情形，其所辯不知情云云尚非可採。
七、次查：兩造於系爭買賣契約第十八條第二項約定：「經甲乙雙方同意，乙方（按
    ：即被告）依現況交屋」，而系爭買賣契約有附表「標的物現況說明書」，是系
    爭買賣契約第十八條第二項所謂之「現況」，自係指附表「標的物現況說明書」
    所載之屋況，被告於委託永慶房屋仲介公司出售系爭房屋時，於標的物現況說明
    書上簽名確認系爭房屋無傾斜情形，即係擔保其出售之系爭房屋無傾斜之情形，
    而應負物之瑕疵擔保責任。系爭房屋係於九十一年四月十五日交屋，永慶房屋仲
    介公司係於九十一年四月二十九日委請證人陳昶良鑑定，在被告交屋後至陳昶良
    鑑定間，系爭房屋所在地並未發生地震或其他足以使系爭房屋傾斜之天然災害，
    此為兩造所不爭執，足證系爭房屋前述傾斜情形係於被告交屋前所存在之事實，
    且其傾斜度為「正面及側面之傾斜量分別為十二點七公分（偏東）、二點二公分
    （偏南），傾斜率分別為一一五點三及六六五點五」，亦有土木技師出具之房屋
    傾斜測良勘驗證明可證。被告雖提出台北市政府工務局「震災後建築物第二階段
    危險分級作業試算表」為證，辯稱系爭房屋傾斜率為一一五點三分之一及六六五
    點五分之一，其傾斜情形甚輕微，顯然無關重要，不得視為瑕疵云云。惟查，前
    開「震災後建築物第二階段危險分級作業試算表」乃係台北市政府工務局於九二
    一地震後，為評估受震房屋是否已達危險程度，須否採撤離住戶或拆除等應變措
    失而為之判斷標準，與本件系爭房屋之買賣標的物是否具有瑕疵不可同日而語，
    自不宜援引。
八、再查：傾斜之房屋若遇地震，倒塌之機率較大，業據證人即本件鑑定之土木技師
    陳昶良到庭證稱：「傾斜不會短時間造成，是否會更嚴重，要一段時間做多次測
    量才能判斷，本件只做一次測量，尚無法判斷；（問：目前的傾斜，若遇地震是
    否會造成房屋倒塌？）機率上會比較大」等語在卷；證人謝文莊證稱：「若接到
    委託時，知道有傾斜，會找結構技師，若有傾斜，會寫在委託書上；房屋有傾斜
    會影響購買人之意願」等語。衡諸台灣近年來地震頻繁，尤以九二一地震造成之
    傷亡損失慘重，至今尚未完全恢復，房屋買賣市場，就買賣物件是否耐震已成購
    屋者之考慮重點，此為眾所週知之事實，況台灣目前空屋率極高，購屋者之選擇
    較以往增加，則已傾斜之房屋，其市價及出售之難易度自受影響，實不容諱言。
    綜上所述，本件買賣之系爭房屋所具傾斜情形，確實有減少其價值及通常效用之
    瑕疵，且此瑕疵已足影響原告之購屋意願，自非屬輕微，被告應依民法第三百五
    十四條之規定，負物之瑕疵擔保責任甚明。
九、按買賣因物有瑕疵，而出賣人應負擔保之責者，買受人得解除其契約或請求減少
    其價金。但依情形，解除契約顯失公平者，買受人僅得請求減少價金。民法第三
    百五十九條定有明文。本件系爭房屋具有上述傾斜之瑕疵，被告應負物之瑕疵擔
    保責任已如前述，且系爭房屋之瑕疵非屬輕微，又屬無法修復之瑕疵，則依前開
    法條之規定，原告即得主張解除契約。次按「買受人對於出賣人交付之物有瑕疵
    ，應由出賣人負瑕疵擔保責任者，依民法第三百五十九條規定，買受人自得解除
    契約，原無待於催告出賣人先行修補瑕疵。惟如買受人先定相當期限通知出賣人
    出面協商解決有關物之瑕疵問題，並以出賣人如不於期限內出面解決，則於條件
    成就時（即附停止條件），解除契約，對於出賣人既無不利，自為法之所許。」
    最高法院六十九年度台上字第二三八三號裁判意旨可資參照，是解除契約非不得
    附有停止條件，本件原告於九十一年八月十六日委託律師代發存證信函，催告被
    告出面解決前開物之瑕疵問題，並表示如不於期限內出面解決即以該函為解除契
    約之意思表示，自為法之所許，被告既於九十一年八月二十一日函覆「礙難照辦
    」，即係拒絕出面解決之意思，應認原告解除契約之停止條件已成就，原告主張
    該催告函已生解除系爭買賣契約之效力，自屬有據。
十、再按「契約解除時，當事人雙方回復原狀之義務，除法律另有規定或契約另有訂
    定外，依左列之規定：：二、受領之給付為金錢者，應附加自受領時起之利息償
    還之．．．」、「應付利息之債務，其利率未經約定，亦無法律可據者，週年利
    率為百分之五」，民法第二百五十九條、第二百零三條分別定有明文。本件系爭
    買賣契約經原告合法解除，則原告主張回復原狀，被告應返還受領之買賣價金及
    自九十一年四月十五日起至清償日止按年息百分之五計算之利息，為有理由。又
    契約解除後，「雙方」均負回復原狀之義務，是被告抗辯於原告未返還系爭房地
    之前，主張行使民法第二百六十四條之同時履行抗辯權，亦有理由。爰判決如主
    文所示。
十一、兩造分別陳明願供擔保，請准宣告假執行或免為假執行，核均無不合，爰各酌
      定相當之擔保金額，予以准許。
十二、本件事證已臻明確，兩造其餘攻擊防禦方法與舉證，核於判決結果無影響，爰
      不一一論述，併此敘明。
十三、據上論結，原告之訴為有理由，依民事訴訟法第七十八條、第三百九十條第二
      項、第三百九十二條，判決如主文。
中　　　華　　　民　　　國　　九十一　　年　　　十　　　月　　二十一　　日
                                            民事第二庭法      官　丁蓓蓓
右正本係照原本作成。
如對本判決上訴，須於判決送達後廿日內向本院提出上訴狀
中　　　華　　　民　　　國　　九十一　　年　　　十　　　月　　二十二　　日
　　　　　　　　　　　　　　　　　　　　　　　　　　　法院書記官　陳素卿
